臺灣桃園地方法院刑事判決
107年度簡上字第385號
上  訴  人    
即  被  告  古俊仁



輔  佐  人  劉淑惠



選任辯護人  蔡承學律師
上列上訴人即被告因竊盜案件，不服本院中華民國107年7月19日
107年度桃簡字第387號第一審刑事簡易判決（聲請簡易判決處刑
案號：臺灣桃園地方檢察署107年度速偵字第372號），提起上訴
，本院管轄之第二審合議庭判決如下：
    主  文
原判決撤銷。
甲○○竊盜，處罰金新臺幣參仟元，如易服勞役，以新臺幣壹仟元
折算壹日。緩刑貳年。
    事  實
甲○○與丙○○（已歿）共同基於為自己不法之所有，基於竊盜之犯
意聯絡，於民國107年1月18日上午9時10分許，在桃園市○○區○○
街00號桃園療養院停車場內，由甲○○負責把風，丙○○持自備鑰匙
1支開啟乙○○所有，並停放在該處之車牌號碼000-000號普通重型
機車之置物箱後，竊取其內乙○○所有之黑色背包1個得手（內含
黑色皮夾1 只、駕駛執照2張、行車執照1 張、中國信託商業銀
行提款卡1 張、玉山銀行提款卡1 張）。嗣經乙○○察覺異狀，報
警處理，為警於同日上午11時40分許在上址停車場內查獲，並扣
得上開竊得之物（均已發還乙○○）及鑰匙1支。
    理  由
一、按被告以外之人於審判外之言詞或書面陳述，除法律有規定
    者外，不得作為證據；又被告以外之人於審判外之陳述，雖
    不符同法第159條之1至第159條之4之規定，而經當事人於審
    判程序同意作為證據，法院審酌該言詞陳述或書面陳述作成
    時之情況，認為適當者，亦得為證據。當事人、代理人或辯
    護人於法院調查證據時，知有第159條第1項不得為證據之情
    形，而未於言詞辯論終結前聲明異議者，視為有前項之同意
    ，刑事訴訟法第159 條第1項及第159條之5分別定有明文。
    經查，本判決所引用之各該被告以外之人於審判外之陳述，
    雖屬傳聞證據，惟當事人及辯護人迄至言詞辯論終結前均未
    就證據能力之有無聲明異議，本院審酌此等證據資料製作時
    之情況，尚無違法不當及證明力明顯過低之瑕疵，亦認為以
    之作為證據應屬適當，故揆諸前開規定，爰逕依刑事訴訟法
    第159 條之5規定，認前揭證據資料均例外有證據能力，又
    本判決所引用之非供述證據部分，與本案待證事實均有關連
    性，亦無證據證明係實施刑事訴訟程序之公務員以不法方式
    所取得，依刑事訴訟法第158條之4之反面解釋，當有證據能
    力，復於本院審理時，提示並告以要旨，使當事人充分表示
    意見，自得為證據使用，合先敘明。
二、訊據被告甲○○固坦承於上開時間，有與丙○○一同前往上址停
    車場，且有看到丙○○在開機車車箱等事實，惟矢口否認有何
    竊盜犯行，並辯稱：我沒有要把風的意思，我係因手機被丙○○拿走，才跟丙○○一起去停車場想要回我的手機云云。至辯
    護人則以：案發當日係因丙○○取走上訴人即被告所有手機，
    並向被告誆騙其有物品放在機車車箱內，誘使被告與其一同
    前往上址拿其放置在機車車箱內物品，被告為向丙○○索回手
    機，才跟隨丙○○前去，被告主觀上並無竊盜之犯意聯絡及把
    風之行為分擔；另依卷附林口長庚醫院精神科精神鑑定報告
    書，被告從小即被診斷有智能不足與自閉症類群障礙症，並
    且自約8歲起便於兒童心智科門診規律就診及服用相關藥物
    至今，此疾病為一先天且連續的狀態，會大幅影響被告判斷
    力以及社交能力，相較一般人，被告對於人際互動、社交技
    巧與情境常會誤判或不理解，並且受其判斷力不足影響，被
    告可能會試圖逃避相關問題以讓自己感覺安全，是故，被告
    雖能表述竊盜的不對與理由，但未必能理解何為客觀層面的
    把風或意會到自己的行為是把風，故被告行為時，其辨識行
    為違法之能力顯著降低，倘被告若涉有刑責，懇請從輕量刑
    等情為被告辯護。經查：
（一）按被告之自白，非出於強暴、脅迫、利誘、詐欺、疲勞訊
      問、違法羈押或其他不正之方法，且與事實相符者，得為
      證據，刑事訴訟法第156條第1項定有明文。被告曾於警詢
      、偵訊時對本案犯罪事實自白，且經原審勘驗被告前揭警
      詢、偵訊錄影光碟結果：檢察官訊問、警方進行詢問前，
      均有進行人別訊問，告知罪名及三項權利；該次偵訊、調
      查筆錄，全程連續無中斷；訊問、詢問過程中，被告甲○○
      回答問題時，語氣平和，未有不安、恐懼的語調；檢察官
      、警察詢問時，語氣亦平和，無恐嚇、威脅、利誘之口吻
      ；上開筆錄均採取一問一答方式現場製作（見本院107年
      度桃簡字第387號卷，下稱桃簡字卷，第54頁至第61頁）
      ，足認被告於警詢及偵訊時所為之自白，並非出於不正訊
      問。準此，被告於前揭警詢、偵訊時之自白，並非出於強
      暴、脅迫或其他不正方法，應認出於任意性，依法自得作
      為證據。
（二）證人即共同被告丙○○於警詢時證稱：我與甲○○路過看到臨
      時起意，由我進行竊取工作，甲○○在一旁把風等語（見臺
      灣桃園地方檢察署107年度速偵字第372號卷，下稱偵卷，
      第6頁）於偵訊時證稱：我的確有行竊，我是與甲○○一起
      偷的，他負責把風，本件是隨機犯案，我的行竊工具是我
      自己機車鑰匙，跟甲○○沒有怎麼謀議，就是當我下手時甲○○就幫我把風等語（見偵卷第57頁至第57頁反面），核與
      前揭監視器翻拍照片所示：證人丙○○下手行竊時，被告甲○○所站位置緊鄰證人丙○○及告訴人乙○○之機車等情相符（
      見偵卷第28頁及第28頁反面）。況被告甲○○亦於警詢中坦
      承：「警：是誰提議要去偷那台車的東西？答：他自己開
      的。警：是他提議的啦呴。答：他提議的。警：蛤？答：
      他。警：他啦呴。答：對。...警：那你跟丙○○怎麼分工
      ？他偷你在旁邊看啦呴。答：我是旁邊看而已。」（見桃
      簡字卷第56頁）；於偵訊時坦承：「問：本件（聽不清楚
      ）你在今天的上午9點10分在桃園療養院停車場上，與那
      個丙○○先生一起行竊那個被害人乙○○的財物，有這件事情
      嗎？答：有。問：有這件事。我是跟張國中一起行竊。問
      ：是你下手還是他下手？答：他下手。問：然後你把風而
      已，是不是？答：我把風而已。」（見桃簡字卷第59頁）
      ，足認被告於警詢、偵訊時均坦承本件是共同被告丙○○提
      議去行竊，其與共同被告丙○○有一同行竊，由共同被告丙○○下手行竊，其在一旁把風之情。被告前揭警詢、偵訊時
      之供述，既非出於強暴、脅迫或其他不正方法，又核與前
      揭事證相符，自亦堪採信為真實。此外，並有贓物認領保
      管單1紙、監視器翻拍照片、現場照片、扣案物照片共10
      張在卷可稽（見偵卷第27頁至第30頁），復有扣案鑰匙1
      支可資佐證，從而，被告與共同被告丙○○就本件竊盜犯行
      ，具有犯意聯絡及行為分擔之事實，洵堪認定。
（三）被告雖傳喚證人即案發當日擔任被告與共同被告丙○○工作
      地點之現場主任丁○○到庭作證，欲證明被告係因手機被共
      同被告丙○○拿走，才跟共同被告丙○○一起去停車場想要回
      手機乙節。惟查證人丁○○於本審審理時具結後證稱：107
      年1月18日我是任職於信實清潔公司擔任現場主任，負責
      維持現場運作與調停，我記得被告是在13樓病房做清潔，
      我沒有實際看到丙○○跟被告借手機，是中午休息時間的時
      候，我看到被告追著丙○○在1樓爭執要丙○○還手機等語（
      見本院107年度簡上字第385號卷三，下稱簡上字卷三，第
      65頁至第68頁），觀諸證人丁○○上開證詞，可知證人丁○○
      並未親眼目睹共同被告丙○○有無取走被告手機，而證人丁○○有見聞被告與共同被告丙○○為了手機而發生爭執，惟當
      時已經是本件案發後之107年1月18日中午休息時間，是被
      告與共同被告丙○○縱有因手機乙事發生爭執，亦為本件案
      發後之事，徒憑證人丁○○之證詞，無從認定被告之手機倘
      被共同被告丙○○拿走，則拿走之時點究竟是否為本件案發
      前，從而無法從證人丁○○上開所述，即推斷本件案發當時
      ，被告係想要回手機，方與共同被告丙○○共同去停車場，
      又前揭監視器翻拍照片所示：共同被告丙○○下手行竊時，
      被告所站位置，係緊鄰共同被告丙○○及告訴人之機車，倘
      被告僅係為要回手機方與共同被告丙○○前往上址停車場，
      則被告根本無須於共同被告丙○○行竊之際緊鄰之而徒增瓜
      田李下之嫌。又竊盜乃犯罪行為，竊盜者無不極力隱匿犯
      行，要無於犯案時恣意找不知情之人同行而陷於自曝犯行
      危險之理，被告知悉不能隨意拿別人之物品乙節，有長庚
      醫療財團法人林口長庚紀念醫院110年9月29日長庚院林字
      第1080350310號函及函附精神鑑定報告書1份在卷可參（
      見簡上字卷三第9頁至第14頁，詳後述），若非被告係為
      共同被告丙○○把風，豈會在現場等待共同被告丙○○竊取告
      訴人所有之黑色背包1個及前述內容物，是被告要難諉為
      其不知悉共同被告丙○○下手實施竊盜之犯行。從而被告及
      辯護人之辯護意旨辯稱：沒有要把風的意思，案發當日係
      因丙○○取走被告所有手機，並向被告誆騙其有物品放在機
      車車箱內，誘使被告與其一同前往上址拿其放置在機車車
      箱內物品，被告為向丙○○索回手機，才跟隨丙○○前去，被
      告主觀上並無竊盜之犯意聯絡及把風之行為分擔等語，並
      不足採。
（四）綜上所述，被告確有與共同被告丙○○共同基於為自己不法
      之所有，基於竊盜之犯意聯絡，由被告負責把風，共同被
      告丙○○持自備鑰匙1支，開啟告訴人所有之車牌號碼000-0
      00號普通重型機車之置物箱後，竊取其內告訴人所有之黑
      色背包1個及前述內容物得手之竊盜事實。被告及其辯護
      人前述所辯，顯係事後卸責之詞，不可採信。本件事證明
      確，被告犯行已堪認定，自應依法論科。
三、按行為後法律有變更者，適用行為時之法律。但行為後之法
    律有利於行為人者，適用最有利於行為人之法律，刑法第2
    條第1項定有明文。查刑法第320條第1項之普通竊盜罪於被
    告行為後之108年5月29日經總統公布修正，並自同年月31日
    施行，修正前刑法第320條第1項規定：「意圖為自己或第三
    人不法之所有，而竊取他人之動產者，為竊盜罪，處五年以
    下有期徒刑、拘役或五百元以下罰金」，修正後刑法第320
    條第1項則規定：「意圖為自己或第三人不法之所有，而竊
    取他人之動產者，為竊盜罪，處五年以下有期徒刑、拘役或
    五十萬元以下罰金」，經比較新舊法之結果，行為後之法律
    並未較有利於被告，是依刑法第2條第1項前段規定，本案應
    適用被告行為時即修正前刑法第320條第1項之規定。是核被
    告所為，係犯修正前刑法第320條第1項之竊盜罪。
四、又按行為時因精神障礙或其他心智缺陷，至其辨識行為違法
    或依其辨識而行為之能力，顯著減低者，得減輕其刑，刑法
    第19條第2項定有明文。而刑法第19條有關行為刑事責任能
    力之規定，係指行為人於「行為時」，因精神障礙或其他心
    智缺陷之生理原因，其辨識行為違法之能力（學理上稱為「
    辨識能力」）或依其辨識而行為之能力（學理上稱為「控制
    能力」），因而不能、欠缺或顯著減低之心理結果者而言。
    其中「精神障礙或其他心智缺陷」之生理原因要件，事涉醫
    學上精神病科之專門學識，自有選任具該專門知識經驗者或
    囑託專業醫療機構加以鑑定之必要；倘經鑑定結果，行為人
    行為時確有精神障礙或其他心智缺陷，則其辨識行為違法或
    依其辨識而行為之能力，是否屬於不能、欠缺或顯著減低之
    心理結果，應由法院本於職權判斷評價之（最高法院96年度
    台上字第5297號、第5544號、第6368號等判決參照）。經查
    ：
（一）被告於本件行為前即曾多次因自閉症、輕度智能障礙至長
      庚醫療財團法人林口長庚紀念醫院就診，此有長庚醫療財
      團法人林口長庚紀念醫院108年3月14日診字第0000000000
      000號診斷證明書存卷可憑（見本院107年度簡上字第385
      號卷二第167頁），且從該等診斷證明資料可徵被告自92
      年起至107年間，即有自閉症、輕度智能障礙等心智缺陷
      情事。
（二）又本院囑請長庚醫療財團法人林口長庚紀念醫院鑑定被告
      行為時精神狀況結果，該院綜合被告之家庭結構與家族史
      ；出生、成長發展史；過去病史與物質濫用；精神狀態及
      心理衡鑑結果認：個案（即被告）自小即出現智能不足，
      以及自閉症類群障礙症，以致其對言語理解及表達、情境
      理解以及判斷上有明顯不足。個案先前能力狀態，確實可
      能因其智力不足以及自閉症類群障礙症，導致其判斷能力
      不足。個案在回憶本次案情時，表示不知為何來進行精神
      鑑定，亦表示不知其所涉及的法律案件，個案表自己只知
      道有去過警察局；對個案解釋其被控告竊盜之事由後，個
      案表示不記得此事，並表示不認識另一被告張忠國，亦表
      示不記得事發之民國107年時自己在做什麼。當被問假設
      性問題若有人欲行竊，並要求個案幫忙把風時，個案表示
      自己不會答應幫忙，因為自己知道不能隨意拿別人之物品
      。總結評估：個案自小即被診斷有智能不足與自閉症類群
      障礙症，並且自約8歲起便於兒童心智科門診規律就診及
      服用相關藥物至今，此疾病為一先天且連續的狀態，會大
      幅影響個案判斷力以及社交能力，相較一般人，個案對於
      人際互動、社交技巧與情境常會誤判或不理解，並且受其
      判斷力不足影響，個案可能會試圖逃避相關問題以讓自己
      感覺安全，是故，個案雖能表述竊盜的不對與理由，但未
      必能理解何為客觀層面的把風或意會到自己的行為是把風
      ，故個案行為時，其辨識行為違法之能力顯著降低，此有
      該院110年9月29日長庚院林字第1080350310號函及函附精
      神鑑定報告書1份在卷可參（見簡上字卷三第9頁至第14頁
      ），是本院綜合上開精神狀況鑑定書、被告於行為前多次
      因心智缺陷前往門診治療，應可認定被告於本件犯罪行為
      當時之精神狀態，確已因精神障礙致其辨識而行為之能力
      顯著減低，應屬無疑。爰依刑法第19條第2項之規定，就
      其所犯上開竊盜罪減輕其刑。
（三）原審以被告所犯前開竊盜罪事證明確，予以論罪科刑，判
      處拘役20日，併予諭知以新臺幣1千元折算1日之易科罰金
      折算標準，固非無見。然原審未及審酌被告於本件犯罪行
      為當時之精神狀態已因精神障礙致其辨識而行為之能力顯
      著減低之情，上訴人即被告另以原審判決未為前述審酌為
      由而指摘原審判決不當，此部分上訴為有理由，本院自應
      就此撤銷改判。爰審酌被告正值青壯，不思憑藉己力，循
      正當管道獲取財物，而以上開方式竊取他人財物，已對被
      害人財產法益造成損害，惟其犯後尚曾坦承犯行，所竊取
      之物品均業已返還被害人，有贓物認領保管單1紙存卷可
      佐（見偵卷第27頁），兼衡其犯罪之動機、手段、現罹有
      前述精神疾患之生活狀況及教育程度為高職畢業之智識程
      度（見偵卷第18頁）等一切情狀，量處如主文第2項所示
      之刑，並諭知罰金易服勞役之折算標準。又被告未曾因故
      意犯罪受有期徒刑以上刑之宣告，此有臺灣高等法院被告
      前案紀錄表1份在卷可稽（見本院107年度簡上字第358號
      卷一第9頁），本院審酌被告僅因一時失慮，致罹刑章，
      經此偵審程序及科刑之教訓，當能知所警惕而無再犯之虞
      ，尚無逕對其施以短期自由刑之必要，是本院認其前開所
      受宣告之刑，以暫不執行為適當，爰依刑法第74條第1項
      第1款之規定，併予宣告緩刑2年，以啟自新。另被告與共
      同被告丙○○竊得之物品業經告訴人領回，已如前述，爰不
      諭知沒收，附此敘明。
據上論斷，依刑事訴訟法第455條之1第1項、第3項、第369條第1
項前段、第364條、第299條第1項前段，修正前刑法第320條第1
項，刑法第2條第1項前段、第19條第2項、第42條第3項、第74條
第1項第1款，刑法施行法第1條之1第1項、第2項前段，判決如主
文。
本案經檢察官林郁芬宏聲請簡易判決處刑，經檢察官范玟茵到庭
執行職務。
中　　華　　民　　國　　111 　年　　1 　　月　　3 　　日
                  刑事第三庭  審判長法  官  謝順輝
                                    法  官  林莆晉
                                    法  官  呂秉炎
以上正本證明與原本無異。
不得上訴。
      　　　　　　　　　　　　　　　書記官　曾雋行　　　
中　　華　　民　　國　　111 　年　　1 　　月　　4 　　日